【裁判字號】    94,上更(二),110
【裁判日期】    950502
【裁判案由】    凌虐人犯
【裁判全文】
臺灣高等法院花蓮分院刑事判決     94年度上更(二)字第110號
上  訴  人  臺灣臺東地方法院檢察署檢察官
被      告  甲○○
選任辯護人  蘇建榮律師
上列上訴人因凌虐人犯案件，不服臺灣臺東地方法院88年度訴字
第 170號中華民國88年12月21日第一審判決（起訴案號：臺灣臺
東地方法院檢察署87年度偵字第2974號），提起上訴，經判決後
，由最高法院第二次發回更審，本院判決如下：
    主  文
上訴駁回。
    理  由
一、公訴要旨
（一）起訴事實：甲○○係臺灣泰源技能訓練所之管理員，為有
      拘禁人犯職務之公務員。因受刑人劉金銓與陳志民於民國
      （下同）86年8月27日晚上11時許發生鬥毆，翌日上午11
      時許，該所人犯管理員甲○○值勤，為懲罰經常違反所規
      之受刑人劉金銓，而將已上有腳鐐之受刑人劉金銓帶出舍
      房，先命其做蛙跳、半蹲等消耗體力的處罰後，再將受刑
      人劉金銓帶進義二舍之大浴室內，令其在浴室脫衣洗澡，
      旋即以另一雜役（伍輝義）通知接電話為由隨之離去，將
      劉金銓交由在該所擔任雜役，已事先知會而具有共同傷害
      犯意聯絡之受刑人周文華（業經本院另案判處有期徒刑八
      年），周文華在甲○○事先授意之情形下，即藉故與當時
      已上有腳鐐之受刑人劉金銓發生口角、爭吵，進而趁隙將
      本擬遵令洗澡而卸去身上衣物之受刑人劉金銓，施以暴力
      強按於地上，手持早已備妥之木條痛毆劉金銓身體多處，
      嗣受刑人劉金銓因在不意料間突遭所內之雜役周文華壓制
      、毆打，遂即奮力掙扎、反抗，周文華則於劉金銓反抗時
      更施暴力，對於劉金銓之頭部、身體續予壓制並持用上開
      木板繼予毆擊，致使劉金銓當場受有臉部挫傷、左頸部硬
      腦膜下血腫、左頸部大腦瘀腫、左大腦下瘀腫、左下腹膜
      腔瘀血、胸前左第四肋骨骨折、右二、三、四肋骨骨折、
      右下腹膜腔淤血、左大腿股骨骨頸骨折、右大腿內側挫傷
      二０×一０公分、左大腿外側挫傷二０×一五公分、雙足
      挫傷各五×五公分及四肢多處擦傷等之傷害後，管理員甲
      ○○始跚跚來遲，進入浴室內，令周文華停止毆打，並指
      示周文華將已遍體是傷之受刑人劉金銓送回義舍之舍房內
      ，惟此時之劉金銓，因為在其原擬洗澡卸去衣物之際即突
      遭人毆打、傷害及於反抗時耗盡力氣，且頭部及身體多處
      亦均已受傷（腹部亦有外傷，內臟也可能受毆）、顱內出
      血，驚魂難定，食欲全無，三日未思進食，致漸引發心肺
      衰竭，旋於同年8月30日晚上11時許，於送醫之途中，終
      因急性之心肺衰竭而不治死亡。
（二）起訴法條：刑法第126條第2項凌虐人犯致人於死罪。
（三）起訴證據：
      １周文華在台灣台東地方法院87年度訴字第43號案件調查
        時，指認被告甲○○凌虐人犯致死的供詞。
      ２劉金銓之傷勢及致死原因有解剖筆錄、解剖報告書、解
        剖照片數十張、及臺灣高等法院檢察署法醫中心（８６
        ）高檢醫字第０七三四號鑑定書乙份在卷。
二、本院之判斷
（一）按犯罪事實應依證據認定之，無證據不得認定犯罪事實；
      又不能證明被告犯罪者，應諭知被告無罪之判決，刑事訴
      訟法第154條第2項、刑事訴訟法第301條第1項分別定有明
      文。又事實之認定，應憑證據，如未能發現相當證據，或
      證據不足以證明，自不能以推測或擬制之方法，為裁判基
      礎（最高法院40年度台上字第86號判例意旨參照）。再者
      ，認定不利於被告之事實，須依積極證據，苟積極證據不
      足為不利於被告事實之認定時，即應為有利於被告之認定
      ，更不必有何有利之證據（最高法院30年度上字第816 號
      判例意旨參照）；而所謂「積極證據足為不利於被告事實
      之認定」係指據為訴訟上證明之全盤證據資料，在客觀上
      已達於通常一般之人均不致於有所懷疑，而得確信被告確
      曾犯罪之程度者，若未達到此一程度，而有合理性懷疑之
      存在時，即無從為有罪之認定（最高法院76年度台上字第
      4986號判例意旨參照）。
（二）訊據被告甲○○坦承罰劉金銓做蛙跳、半蹲消耗體力的處
      罰約一個小時之事實，惟堅決否認有凌虐人犯致死之犯行
      ，辯稱：「我沒有利用周文華去對付劉金銓，當天早上是
      我值班，因為劉金銓先打陳志民，所以只罰劉金銓，我叫
      他做蛙跳、半蹲，他只做了十幾分鐘，腿就沒力，然後休
      息了十幾分鐘，我是因為他的體力沒有被消耗，所以要他
      繼續做，二次加休息時間約一小時，我看他身體很髒，才
      叫他去洗，他進去時，周文華已在裡面洗衣服，後來雜役
      伍輝義叫我去聽電話，我就離開，電話我沒有接到，我離
      開約三到五分鍾，我回去看他們在打架，周文華左手捉腳
      鐐，右手毆打劉金銓，我就馬上制止他們，我沒有叫周文
      華出來頂罪，是他亂講話」等語。
（三）經查：
    １另案被告周文華雖指證稱：被告甲○○於劉金銓死亡後，
      即召集伊及其他雜役商討如何處理此事，嗣後又要求伊出
      面頂罪云云，惟已經在場雜役即證人伍輝義（現已死亡）
      、洪瑞信於原審審理時到庭證明並無其事（見原審卷204
      至206頁，原判決理由欄將洪瑞信誤載為徐富現），其中
      洪瑞信甚且證稱：「周文華有私下拜託過我，說犯人要幫
      犯人，他說以後要把責任推給主管，要我幫他作證，我說
      不要。」（見原審卷206頁正面），已可見周文華之指證
      未必屬實。再參照周文華於其涉嫌對傷害劉金銓致死案件
      進行期間，先於檢察官偵查時稱其曾持木板敲擊劉金銓腳
      底，嗣於一審審理時又否認其事，至二審時又改稱被告甲
      ○○手持皮鞭抽打劉金銓腳底，其陳述一再反覆，益見其
      飾詞卸責之意圖，且依本件死者劉金銓之解剖筆錄及驗斷
      書等有關於死者劉金銓生前受傷情形之報告資料，死者劉
      金銓之「腳底」部分，並無存有由他人以持用「皮鞭」擊
      打所造成之傷痕。本院認為周文華為推卸自身刑責而對被
      告甲○○作不實指控之可能性不能完全排除，其證言尚不
      足以作為被告甲○○有罪之論據。除此之外，檢察官並未
      就被告甲○○與周文華間有傷害劉金銓犯意聯絡之事實舉
      證證明，是即使公訴意旨所指周文華毆打劉金銓致死一節
      屬實（周文華否認有此事實），亦不得以推測之詞，遽入
      被告甲○○於罪。
    ２按刑法第 126條之凌虐人犯罪，必須行為人主觀上有欲無
      端對人犯故為侵犯、侮辱、或予非人道待遇等精神或肉體
      之虐待行為例如橫加鞭笞、不令睡眠等凌虐之犯意存在，
      且客觀上並有對人犯為超越必要之管束行為並且超越法定
      懲罰之範圍，而於人犯之身體及人格顯有損害之凌虐事實
      存在，始相當。茍主觀或客觀之構成要件欠缺其一，犯罪
      構成要件即尚未具備，尚不能成立凌虐人犯罪。查本件受
      刑人劉金銓與陳志民二人確曾有因發生爭執而互相扭打之
      情事，業據證人即臺灣泰源技能訓練所管理員彭雲秋於檢
      察官偵訊中證述無訛，並由公訴人採認屬實而於起訴書所
      明載，而按此情已屬擾亂秩序行為而嚴重違背監所紀律，
      依監獄行刑法第22條規定得對之施用戒具或收容於鎮靜室
      ，並得依同法第76條第3款規定「強制勞動」一日至五日
      之「懲罰」。而查監獄行刑法第76條第3款之所謂「「強
      制勞動」，既係明文歸列為「懲罰」之性質，其目的乃為
      使受刑人身體體能上消耗之方式，而使其消耗體能之勞動
      方式如何，則並無予以限制之必要，故兼具有體能訓練並
      又兼屬於「懲罰」性質之半蹲、蛙跳等方式，因為同時兼
      具有能使體能消耗作用，在法律之廣義解釋上，均應係屬
      於監獄行刑法第76條第3款所規定「強制勞動」之定義概
      念範圍。故對受刑人之命令「勞動」權，既已明列於監獄
      行刑法第76條監所長官對於受刑人的「懲罰」種類之一，
      並得以「強制」方法行之，則監所管理員即被告甲○○對
      於受刑人劉金銓所為擾亂秩序而違背紀律之行為，令其在
      上有腳鐐之情形下，為蛙跳、半蹲之行為，雖期間半蹲時
      劉金銓有腳軟下去，有倒下去等情，惟蛙跳、半蹲之動作
      因腿軟倒下時，事實上即無從繼續，休息一段時間，仍可
      再作，被告甲○○在劉金銓腿沒力時，讓其休息了十幾分
      鐘後再繼續做，前後二次蛙跳、半蹲加休息時間約一小時
      ，其所為核係屬於體能消耗之勞動方式，本件起訴書亦認
      其係屬消耗體力之處罰，並未將之視為凌虐人犯之犯行（
      見起訴書第1頁正面倒數第1行至反面第1行），故在監所
      管理作業上，尚不能認為無凌虐人犯意思之戒護管理員，
      於戒護有暴力傾向或已發生暴力情事之受刑人時，命其腳
      上腳鐐為蛙跳、半蹲之行為為已超越必要之管束行為。雖
      台灣泰源技能訓練所（下稱技訓所）就收容人訂有違規考
      核實施計畫，依該計畫內附表二訂定之課程表，於每週五
      實施二小時體能訓練，每週六實施二小時基本教練，體能
      訓練係以帶隊繞籃球場跑步及伏地挺身或交互蹲跳方式行
      之，但以不超越體能忍受之限度為限。而基本教練課程係
      以原地踏步教唱軍歌或向後、左、右轉及敬禮動作行之。
      此有該所89年2月17日（八九）泰所戒字第０三八一號函
      可憑。被告甲○○前述所為於實施之時（非在週五、六）
      地雖有逾越技訓所就收容人所訂違規考核實施計畫，惟於
      行為之種類（蛙跳、半蹲與交互蹲跳相類）及強度（實施
      時間未達最高之二小時）則仍在該違規考核實施計畫之內
      ，從而前述甲○○命劉金銓在腳上有腳鐐之情形下為蛙跳
      、半蹲之行為，仍可認為是必要之管束行為。
    ３本件案發當時，受刑人劉金銓所屬之義二舍舍房內雖有水
      龍頭一個，惟泰源技能訓練所僅於上午9時供水30分鐘，
      中午12時30分、下午16時、夜間20時各供水十分鐘，而義
      二舍走道末之浴室，內有儲水槽一個，平日即滿水位，亦
      可供舍房未供水時沐浴之用等情，有泰源技能訓練所95年
      1月23日泰所戒字第0950000314函附於本院卷可稽，從而
      被告甲○○所辯於上午11時處罰劉金銓蛙跳、半蹲一小時
      後即十二時時，認劉金銓衣服髒掉，而帶劉金銓去義二舍
      走道末之浴室洗澡，而不帶去劉金銓之義二舍舍房，即無
      可疑之處，因該時只有義二舍走道末之浴室有水，而義二
      舍舍房內並無水，所以亦無從據此引伸而為不利被告之推
      論。
    ４劉金銓當時身體雖有多處擦傷、挫傷、瘀血及左大腿股骨
      骨頸骨折等傷害，只要忍受疼痛，行走大致並無問題（參
      照光復書局出版之醫學保健百科全書、Ⅳ骨、關節與肌肉
      一書126至128頁），且劉金銓係因身體內在之傷勢，漸致
      引發心肺衰竭，而於三日後死亡，被告當時未發覺劉金銓
      內在傷勢之嚴重，亦屬可能，從而其而命劉金銓即回舍房
      ，未就劉金銓之傷勢做必要之處置，亦無從據此引伸而為
      不利被告之推論。
    ５綜上所述，依本件全部證據資料，本院尚無從獲得確切而
      無可懷疑之心證認為被告確有公訴意旨所指之凌虐人犯致
      死之犯行，自屬不能證明被告犯罪。
三、原審因以不能證明被告犯罪，而為被告甲○○無罪之判決，
    並無不當，檢察官上訴意旨仍執前詞指摘原判決不當，核無
    理由，應予駁回。
四、適用法條：
    刑事訴訟法第368條。
本案經檢察官林慧到庭執行職務。
中    華    民    國    95    年    5     月    2     日
                        審判長法  官  何方興
                              法  官  王紋瑩
                              法  官  蔡勝雄
以上正本證明與原本無異。
如不服本判決，應於判決送達後十日內向本院提出上訴狀。其未
述理由者，並應於提出上訴狀後十日內向本院補提理由狀 (須
附繕本)。
                              書記官  陳有信
中    華    民    國    95    年    5     月    2     日


司法院資訊處製作；財團法人民間司法改革基金會備份。
